# Regresión lineal bayesiana

La regresión lineal es uno de los métodos estadísticos más habituales para modelar la relación entre una variable dependiente escalar —o respuesta— y una o más variables explicativas. Estudia relaciones lineales y aditivas entre variables. Fue el primer tipo de regresión investigado rigurosamente y ha sido objeto de innumerables libros [@chatterjee2015]. Aunque pueda parecer demasiado sencilla frente a técnicas más modernas que aparecerán después, sigue siendo una de las herramientas más útiles y potentes en aplicaciones prácticas. Este capítulo sirve como punto de partida para modelos más complejos. Comprender profundamente la regresión lineal estándar es importante, pues muchas técnicas sofisticadas son generalizaciones o extensiones suyas.

## Introducción

Sean

$$
\{x_{i1},\ldots,x_{ip},y_i\},\qquad i=1,\ldots,n,
$$

$n$ unidades observadas, cada una con un vector de $p$ predictores y una respuesta. El modelo lineal múltiple es

$$
y_i=\beta_0+\beta_1x_{i1}+\cdots+\beta_px_{ip}+\varepsilon_i. \qquad\text{(3.1)}
$$

La relación se representa mediante el predictor $\mu=\beta_0+\beta_1x_1+\cdots+\beta_px_p$ y un término de perturbación o error $\varepsilon$. Los parámetros desconocidos se estiman con los datos. Cuando $p=1$ obtenemos regresión lineal simple. La linealidad se refiere a los parámetros, no necesariamente a los predictores: $y_i=\beta_0+\beta_1x_i+\beta_2x_i^2+\beta_3x_i^3+\varepsilon_i$ sigue siendo un modelo lineal.

En forma matricial,

$$
\mathbf y=\mathbf X\boldsymbol\beta+\boldsymbol\varepsilon, \qquad\text{(3.2)}
$$

donde $\mathbf y$ es de $n\times1$, $\mathbf X$ contiene una columna de unos y los $p$ predictores, y $\boldsymbol\beta=(\beta_0,\ldots,\beta_p)^T$. Comenzamos suponiendo errores independientes normales de media cero y varianza constante:

$$
\boldsymbol\varepsilon\sim N(\mathbf0,\sigma^2\mathbf I_n).
$$

En estadística frecuentista se estiman los parámetros por máxima verosimilitud o mínimos cuadrados. La verosimilitud es

$$
L(\boldsymbol\beta,\sigma^2\mid\mathbf X,\mathbf y)
=(2\pi\sigma^2)^{-n/2}
\exp\left[-\frac{1}{2\sigma^2}
(\mathbf y-\mathbf X\boldsymbol\beta)^T
(\mathbf y-\mathbf X\boldsymbol\beta)\right].
$$

Si $\mathbf X^T\mathbf X$ tiene rango completo, las ecuaciones de puntuación producen

$$
\widehat{\boldsymbol\beta}=(\mathbf X^T\mathbf X)^{-1}\mathbf X^T\mathbf y,
$$

$$
\widehat\sigma^2_{\mathrm{MLE}}
=\frac1n(\mathbf y-\mathbf X\widehat{\boldsymbol\beta})^T
(\mathbf y-\mathbf X\widehat{\boldsymbol\beta}).
$$

$\widehat{\boldsymbol\beta}$ es insesgado y coincide con mínimos cuadrados, pero $\widehat\sigma^2_{\mathrm{MLE}}$ no lo es. El estimador insesgado habitual sustituye $n$ por $n-p-1$.

## Inferencia bayesiana para la regresión lineal

En análisis bayesiano la inversa de la varianza, $\tau=\sigma^{-2}$, desempeña un papel importante y se denomina precisión. El modelo implica

$$
\mathbf y\mid\boldsymbol\beta,\tau
\sim N(\mathbf X\boldsymbol\beta,\tau^{-1}\mathbf I).
$$

Suponiendo independencia previa entre $\boldsymbol\beta$ y $\tau$,

$$
\pi(\boldsymbol\beta,\tau\mid\mathbf X,\mathbf y)
\propto L(\boldsymbol\beta,\tau\mid\mathbf X,\mathbf y)
\pi(\boldsymbol\beta)\pi(\tau).
$$

Solo ciertas previas restringidas producen posteriores cerradas. Si existe información previa debe incorporarse; si no existe, querríamos minimizar su influencia. Una previa no informativa como $\pi(\boldsymbol\beta)\propto1$ resulta atractiva, pero no es invariante ante transformaciones. El apéndice B de la obra original desarrolla esta cuestión; véase también @gelman2014.

INLA exige un modelo gaussiano latente y, por tanto, una previa gaussiana para $\boldsymbol\beta$. Para $\tau$ suele elegirse una distribución difusa:

$$
\boldsymbol\beta\sim N_{p+1}(\mathbf c_0,\mathbf V_0),
\qquad \tau\sim\operatorname{Gamma}(a_0,b_0).
$$

Frecuentemente $\mathbf V_0$ es diagonal, equivalente a previas normales independientes para los coeficientes. Usamos la parametrización gamma con media $a_0/b_0$ y varianza $a_0/b_0^2$. Esta previa es condicionalmente conjugada para la precisión.

Aunque la posterior conjunta no resulte manejable, un Gibbs por bloques alternaría entre

$$
\pi(\boldsymbol\beta\mid\mathbf X,\mathbf y,\tau)
\quad\text{y}\quad
\pi(\tau\mid\mathbf X,\mathbf y,\boldsymbol\beta).
$$

INLA evita la simulación y aproxima las marginales con gran precisión y rapidez. La marginal de $\tau$ se obtiene mediante

$$
\widetilde\pi(\tau\mid\mathbf X,\mathbf y)
=\left.
\frac{\pi(\boldsymbol\beta,\tau,\mathbf X,\mathbf y)}
{\widetilde\pi_G(\boldsymbol\beta\mid\tau,\mathbf X,\mathbf y)}
\right|_{\boldsymbol\beta=\boldsymbol\beta^*(\tau)},
$$

exacta cuando la condicional de $\boldsymbol\beta$ es gaussiana. Después,

$$
\widetilde\pi(\beta_j\mid\mathbf X,\mathbf y)
\approx\sum_k
\widetilde\pi(\beta_j\mid\tau_k,\mathbf X,\mathbf y)
\widetilde\pi(\tau_k\mid\mathbf X,\mathbf y)\Delta_k.
$$

Estas marginales permiten calcular medias, varianzas y cuantiles. Como subproductos, INLA obtiene DIC, verosimilitudes marginales y otras cantidades para comparar y validar modelos.

### Ejemplo: contaminación atmosférica

Los datos `usair`, analizados por @everitt2006, investigan determinantes de la contaminación en 41 ciudades estadounidenses. `SO2` es el contenido de dióxido de azufre en microgramos por metro cúbico. Los posibles predictores son: temperatura anual negativa (`negtemp`), número de empresas manufactureras con al menos 20 trabajadores (`manuf`), población en miles (`pop`), velocidad anual del viento (`wind`), precipitación anual (`precip`) y días con precipitación (`days`). Los dos primeros predictores sustantivos se relacionan con la ecología humana y los cuatro restantes con el clima. `negtemp` usa el signo negativo para que valores altos de todas las variables representen un ambiente menos atractivo.

Antes de ajustar conviene explorar los datos. El siguiente código produce diagramas de dispersión, correlaciones y densidades marginales:

```{r}
library(ggplot2)
library(GGally)
data(usair, package = "brinla")
ggpairs(
  usair[, -1],
  lower = list(continuous = "cor"),
  upper = list(continuous = "points", combo = "dot")
) + theme(axis.text = element_text(size = 6))
```

`manuf` y `pop` tienen correlación 0.955. Esta multicolinealidad vuelve los coeficientes muy sensibles a pequeñas modificaciones de datos o variables y genera grandes errores de muestreo. Por ahora conservaremos solo `manuf`; en una sección posterior utilizaremos regresión ridge.

Como referencia frecuentista ajustamos:

```{r}
usair.formula1 <- SO2 ~ negtemp + manuf + wind + precip + days
usair.lm1 <- lm(usair.formula1, data = usair)
round(coef(summary(usair.lm1)), 4)
round(summary(usair.lm1)$sigma, 4)
```

Las estimaciones del original son 135.7714 para el intercepto, 1.7714 para `negtemp`, 0.0256 para `manuf`, -3.7379 para `wind`, 0.6259 para `precip` y -0.0571 para `days`; el error estándar residual es 15.79. `negtemp` y `manuf` son significativos, los otros tres no.

Las previas predeterminadas de INLA son normales muy difusas para los coeficientes y log-gamma para la precisión:

$$
\beta_j\sim N(0,10^6),\qquad
\log\tau\sim\operatorname{logGamma}(1,10^{-5}).
$$

```{r}
library(INLA)
usair.inla1 <- inla(
  usair.formula1, data = usair,
  control.compute = list(dic = TRUE, cpo = TRUE)
)
round(usair.inla1$summary.fixed, 4)
round(usair.inla1$summary.hyperpar, 4)
```

Las medias posteriores prácticamente reproducen las MLE: 135.4892, 1.7690, 0.0256, -3.7229, 0.6249 y -0.0567. El intervalo de credibilidad del 95 % de `negtemp` es $(0.5111,3.0247)$, por lo que con probabilidad muy alta se asocia positivamente con `SO2`. A diferencia de aproximaciones frecuentistas asintóticas, las estimaciones bayesianas por intervalo suelen ser apropiadas en muestras pequeñas y se interpretan directamente como intervalos que contienen el parámetro con probabilidad 0.95.

`summary(usair.inla1)` presenta efectos fijos, hiperparámetros, log-verosimilitud marginal y DIC. Las marginales completas están en `marginals.fixed` y `marginals.hyperpar`. INLA incluye funciones para densidad, distribución, cuantiles, moda y esperanza: `inla.dmarginal()`, `inla.pmarginal()`, `inla.qmarginal()`, `inla.mmarginal()` e `inla.emarginal()`. `inla.rmarginal()` genera valores aleatorios y `inla.tmarginal()` transforma una marginal.

Por ejemplo, la esperanza posterior de $\sigma$ es:

```{r}
inla.emarginal(
  fun = function(x) 1/sqrt(x),
  marg = usair.inla1$marginals.hyperpar[[1]]
)
```

El resultado, 15.66331, es muy cercano a 15.79. El paquete `brinla` ofrece resúmenes directamente en la escala de desviación estándar:

```{r}
library(brinla)
round(bri.hyperpar.summary(usair.inla1), 4)
bri.hyperpar.plot(usair.inla1)
```

La posterior de $\sigma$ tiene media 15.6617, intervalo $(12.5321,19.7590)$ y ligera asimetría positiva.

Las previas pueden modificarse. Supongamos $\beta_0\sim N(100,100)$, $\beta_{\text{negtemp}}\sim N(2,1)$ y $\beta_{\text{wind}}\sim N(-3,1)$, y una previa normal para $\log\tau$:

```{r}
usair.inla2 <- inla(
  usair.formula1, data = usair,
  control.compute = list(dic = TRUE, cpo = TRUE),
  control.fixed = list(
    mean.intercept = 100, prec.intercept = 1e-2,
    mean = list(negtemp = 2, wind = -3, default = 0),
    prec = 1
  ),
  control.family = list(
    hyper = list(prec = list(prior = "gaussian", param = c(0, 1)))
  )
)
```

Si cada coeficiente requiere distinta precisión, `prec` también debe ser una lista. Debe actuarse con cuidado y comparar las elecciones mediante los métodos de selección y comprobación siguientes.

## Predicción

Para un nuevo vector $\widetilde{\mathbf x}$ queremos predecir $\widetilde y$. Sea $\boldsymbol\theta=(\boldsymbol\beta,\tau)$. La predictiva posterior es

$$
p(\widetilde y\mid\mathbf y)
=\int p(\widetilde y\mid\boldsymbol\theta)
p(\boldsymbol\theta\mid\mathbf y)\,d\boldsymbol\theta.
$$

En la mayoría de los modelos no tiene forma analítica y un análisis MCMC usa simulación predictiva. Consideremos tres nuevos casos:

```{r}
new.data <- data.frame(
  negtemp = c(-50, -60, -40),
  manuf = c(150, 100, 400),
  pop = c(200, 100, 300),
  wind = c(6, 7, 8),
  precip = c(10, 30, 20),
  days = c(20, 100, 40)
)
predict(usair.lm1, new.data, se.fit = TRUE)
```

Las predicciones frecuentistas son 33.727, 18.950 y 55.477, con errores estándar 14.937, 5.329 y 17.639.

INLA no necesita una función `predict`: predecir equivale a ajustar el modelo con respuestas faltantes. Se añaden filas con `SO2 = NA` y se indica el enlace para ellas:

```{r}
usair.combined <- rbind(
  usair,
  data.frame(SO2 = c(NA, NA, NA), new.data)
)
usair.link <- c(rep(NA, nrow(usair)), rep(1, nrow(new.data)))
usair.inla1.pred <- inla(
  usair.formula1, data = usair.combined,
  control.predictor = list(link = usair.link)
)
usair.inla1.pred$summary.fitted.values[
  (nrow(usair) + 1):nrow(usair.combined),
]
```

Las medias posteriores son 33.653, 18.927 y 55.404, con desviaciones 14.938, 5.330 y 17.644, en estrecha concordancia con mínimos cuadrados.

## Selección y comprobación del modelo

### Selección mediante DIC

A menudo buscamos un modelo reducido con el mejor subconjunto de variables. El enfoque frecuentista suele usar AIC. En el ejemplo:

```{r}
library(MASS)
usair.step <- stepAIC(usair.lm1, trace = FALSE)
usair.step$anova
```

El procedimiento elimina `days`, dejando `negtemp`, `manuf`, `wind` y `precip`:

```{r}
usair.formula2 <- SO2 ~ negtemp + manuf + wind + precip
usair.lm2 <- lm(usair.formula2, data = usair)
```

DIC generaliza AIC al contexto bayesiano sumando una medida de bondad de ajuste y otra de complejidad. Menor DIC indica mejor compromiso. INLA no ofrece selección escalonada automática por DIC, pero con cinco predictores puede realizarse eliminación manual:

```{r}
usair.inla3 <- inla(
  usair.formula2, data = usair,
  control.compute = list(dic = TRUE, cpo = TRUE)
)
c(usair.inla1$dic$dic, usair.inla3$dic$dic)
```

Los DIC son 350.6494 y 348.5703, por lo que se prefiere el modelo reducido, coincidiendo con AIC. Las medias posteriores son 122.9366 para el intercepto, 1.6102 para `negtemp`, 0.0255 para `manuf`, -3.6168 para `wind` y 0.5239 para `precip`. Los intervalos de `negtemp`, `manuf` y `precip` no contienen cero. Por ejemplo, manteniendo las demás covariables, una pulgada adicional de precipitación anual se asocia con un aumento esperado de 0.5239 microgramos de SO2 por metro cúbico; su intervalo de credibilidad es $(0.0706,0.9766)$.

### Comprobación predictiva posterior

La evaluación del ajuste es crítica. Una comprobación predictiva posterior usa una réplica $y_i^*$ con densidad

$$
p(y_i^*\mid\mathbf y)
=\int p(y_i^*\mid\boldsymbol\theta)
p(\boldsymbol\theta\mid\mathbf y)\,d\boldsymbol\theta
$$

y el valor predictivo posterior $P(y_i^*<y_i\mid\mathbf y)$. Valores muy próximos a cero o uno pueden señalar observaciones incompatibles con el modelo [@meng1994].

```{r}
usair.inla3.pred <- inla(
  usair.formula2, data = usair,
  control.predictor = list(link = 1, compute = TRUE)
)
post.predicted.pval <- numeric(nrow(usair))
for (i in seq_len(nrow(usair))) {
  post.predicted.pval[i] <- inla.pmarginal(
    q = usair$SO2[i],
    marginal = usair.inla3.pred$marginals.fitted.values[[i]]
  )
}
hist(post.predicted.pval, breaks = 10,
     xlab = "Valor p predictivo posterior", main = "")
```

Muchos valores quedan cerca de los extremos. Sin embargo, aun bajo el modelo verdadero los valores predictivos posteriores no tienen por qué ser uniformes [@hjort2006; @marshall2007]. `SO2` está sesgado a la derecha y `manuf` posee gran varianza y valores atípicos; por ello continuamos con otros diagnósticos.

### Comprobación por validación cruzada

Las medidas de dejar uno fuera son

$$
\operatorname{CPO}_i=p(y_i\mid\mathbf y_{-i}),\qquad
\operatorname{PIT}_i=P(Y_i<y_i\mid\mathbf y_{-i}).
$$

PIT difiere del valor predictivo anterior porque excluye la observación $i$. INLA las calcula sin reajustar $n$ veces al usar `control.compute = list(cpo = TRUE)`. Se encuentran en `result$cpo$cpo` y `result$cpo$pit`. Problemas numéricos potenciales aparecen en `result$cpo$failure`; aquí:

```{r}
sum(usair.inla3$cpo$failure)
```

devuelve cero. Si el modelo está bien ajustado, PIT debe aproximarse a una uniforme [@diebol1998; @gneiting2007]:

```{r}
hist(usair.inla3$cpo$pit, breaks = 10, xlab = "PIT", main = "")
qqplot(
  qunif(ppoints(length(usair.inla3$cpo$pit))),
  usair.inla3$cpo$pit,
  xlab = "Cuantiles teóricos", ylab = "Cuantiles muestrales"
)
qqline(usair.inla3$cpo$pit,
       distribution = function(p) qunif(p), prob = c(.1, .9))
```

El histograma y el gráfico Q--Q son razonablemente uniformes y mucho mejores que el histograma predictivo posterior.

El producto de CPO actúa como «pseudo-verosimilitud marginal». Su logaritmo, LPML [@geisser1979], es

$$
\operatorname{LPML}=\sum_{i=1}^{n}\log\operatorname{CPO}_i.
$$

Es una alternativa estable a DIC; a diferencia de este, valores mayores son mejores:

```{r}
LPML1 <- sum(log(usair.inla1$cpo$cpo))
LPML3 <- sum(log(usair.inla3$cpo$cpo))
c(LPML1, LPML3)
```

Los valores son -176.9495 y -175.6892, favoreciendo nuevamente al modelo reducido. Un diagrama punto a punto de CPO también coloca la mayoría de los casos por encima de la línea de igualdad cuando el modelo reducido mejora la predicción.

### Análisis bayesiano de residuos

Para $y_i=\mathbf x_i^T\boldsymbol\beta+\varepsilon_i$, los residuos bayesianos o realizados son

$$
r_i=\varepsilon_i(\boldsymbol\beta)
=y_i-\mathbf x_i^T\boldsymbol\beta. \qquad\text{(3.9)}
$$

A diferencia del residuo clásico, basado en una estimación puntual, poseen una distribución posterior inducida por las posteriores de $\boldsymbol\beta$ y $\sigma^2$. Podemos muestrear parámetros, producir residuos y examinar sus medias o medianas. Graficarlos por índice, contra valores ajustados o predictores permite detectar atípicos, no normalidad o heterocedasticidad. La suma de cuadrados o valores absolutos ofrece una medida global [@chaloner1988].

`brinla` facilita el análisis:

```{r}
bri.lmresid.plot(usair.inla2)
bri.lmresid.plot(
  usair.inla2, usair$negtemp,
  xlab = "negtemp", smooth = TRUE
)
```

Los residuos fluctúan alrededor de cero. La observación 31, Providence, tiene un residuo 59.6927 y parece atípica: su `SO2` de 94 supera ampliamente al de ciudades comparables. La curva suave con intervalo de credibilidad, estimada mediante caminata aleatoria de orden 2, no presenta tendencia especial, respaldando los supuestos.

## Regresión robusta

La inferencia normal es vulnerable a valores atípicos. Los errores $t$ proporcionan una extensión robusta para colas más largas o puntos extremos [@lange1989]. Si $Y\sim t(\mu,\sigma,\nu)$,

$$
f(y\mid\mu,\sigma,\nu)=
\frac{\Gamma((\nu+1)/2)}{\sigma\sqrt{\nu\pi}\Gamma(\nu/2)}
\left[1+\frac{(y-\mu)^2}{\nu\sigma^2}\right]^{-(\nu+1)/2}.
$$

Puede verse como mezcla: si $\eta_i\sim\operatorname{Gamma}(\nu/2,\nu/2)$ y $y_i\mid\eta_i\sim N(\mu_i,\sigma^2/\eta_i)$, entonces $y_i\sim t(\mu_i,\sigma,\nu)$. El modelo de regresión usa $\mu_i=\beta_0+\cdots+\beta_px_{ip}$ e INLA representa la precisión $\tau=\sigma^{-2}$.

Para reducir la influencia de Providence:

```{r}
usair.inla4 <- inla(
  usair.formula2, family = "T", data = usair,
  control.compute = list(dic = TRUE, cpo = TRUE)
)
round(usair.inla4$summary.fixed, 4)
round(usair.inla4$summary.hyperpar, 4)
```

Las medias posteriores de intercepto, `negtemp`, `manuf`, `wind` y `precip` son 119.2344, 1.4588, 0.0266, -3.9300 y 0.4356. Los grados de libertad tienen media 10.9839. Frente al modelo normal, intercepto, `negtemp` y `precip` disminuyen y sus desviaciones aumentan, consecuencia de las colas pesadas: los extremos ejercen menor influencia.

## Análisis de varianza

ANOVA reúne modelos para determinar diferencias o semejanzas entre grupos y se usa ampliamente en experimentos [@montgomery2013]. Es un caso particular de regresión con variables categóricas. Para un factor $A$ con niveles $i=1,\ldots,a$:

$$
y_{ij}=\mu_i+\varepsilon_{ij}
=\mu_0+\alpha_i+\varepsilon_{ij},
\qquad \varepsilon_{ij}\sim N(0,\sigma^2).
$$

Para identificar los $a+1$ parámetros se impone una restricción. La parametrización de esquina, usada por INLA, fija $\alpha_1=0$; entonces $\mu_0$ es la media del primer nivel.

En un factorial de dos factores,

$$
y_{ijk}=\mu_0+\alpha_i+\beta_j+\gamma_{ij}+\varepsilon_{ijk}, \qquad\text{(3.12)}
$$

con efectos principales e interacción. Como hay más parámetros que medias de celda, se fijan a cero los efectos del primer nivel y sus interacciones de referencia.

En la literatura frecuentista se distingue entre efectos fijos y aleatorios. En Bayes todos los parámetros son variables aleatorias y la diferencia se refleja en las previas. Un efecto «fijo» puede recibir una normal difusa de precisión conocida; uno «aleatorio», una normal cuya varianza recibe hiperprevia. Aquí tratamos efectos fijos; el capítulo 5 estudia los aleatorios.

Los datos `painrelief` proceden de un experimento sobre codeína y acupuntura para aliviar dolor dental posoperatorio en hombres. Se usó un diseño en bloques aleatorizados con dos factores binarios: cápsula de codeína o azúcar y puntos de acupuntura activos o inactivos. Treinta y dos sujetos se asignaron a ocho bloques de cuatro según su tolerancia al dolor. Una puntuación mayor indica más alivio.

```{r}
data(painrelief, package = "brinla")
painrelief$PainLevel <- as.factor(painrelief$PainLevel)
painrelief$Codeine <- as.factor(painrelief$Codeine)
painrelief$Acupuncture <- as.factor(painrelief$Acupuncture)
painrelief.inla <- inla(
  Relief ~ PainLevel + Codeine * Acupuncture,
  data = painrelief
)
round(painrelief.inla$summary.fixed, 4)
```

Los efectos principales de codeína y acupuntura son claramente distintos de cero: medias 0.4625 y 0.5750, con intervalos completamente positivos. La interacción tiene media 0.1500 e intervalo $(-0.0186,0.3183)$, por lo que no es significativa al 95 %. Los niveles de dolor más altos reciben en general mayores puntuaciones de alivio, salvo el nivel 4. `PainLevel` es un factor de confusión importante que debe incluirse.

## Regresión ridge para multicolinealidad

La multicolinealidad hace imprecisos los coeficientes parciales, infla sus errores estándar y dificulta evaluar la importancia relativa de los predictores. La regresión por componentes principales sustituye predictores correlacionados por componentes no correlacionados [@jolliffe1982]. Ridge ofrece otra solución penalizando el tamaño de los coeficientes [@hoerl1970]:

$$
\min_{\boldsymbol\beta}
\left\{(\mathbf y-\mathbf X\boldsymbol\beta)^T
(\mathbf y-\mathbf X\boldsymbol\beta)
+\lambda\boldsymbol\beta^T\boldsymbol\beta\right\},
$$

con $\lambda>0$. El estimador es

$$
\widehat{\boldsymbol\beta}_{\mathrm{ridge}}
=(\mathbf X^T\mathbf X+\lambda\mathbf I)^{-1}\mathbf X^T\mathbf y.
$$

Introduce sesgo creciente con $\lambda$, pero reduce varianzas. Coincide con la media posterior si, conocida $\sigma^2$, asignamos independientemente $\beta_j\sim N(0,\sigma^2/\lambda)$. Una $\lambda$ grande concentra la previa cerca de cero. Como la penalización opera sobre la norma, los predictores deben estandarizarse.

El ejemplo `frencheconomy` analiza importaciones (`IMPORT`), producción doméstica (`DOPROD`), formación de existencias (`STOCK`) y consumo (`CONSUM`) en miles de millones de francos entre 1949 y 1966. `DOPROD` y `CONSUM` tienen correlación 0.9989.

```{r}
data(frencheconomy, package = "brinla")
round(cor(frencheconomy[, -1]), 4)
fe.scaled <- cbind(
  frencheconomy[, 1:2],
  scale(frencheconomy[, c(-1, -2)])
)
```

INLA implementa ridge compartiendo un efecto aleatorio mediante `copy`:

```{r}
n <- nrow(fe.scaled)
fe.scaled$beta1 <- rep(1, n)
fe.scaled$beta2 <- rep(2, n)
fe.scaled$beta3 <- rep(3, n)
param.beta <- list(prec = list(param = c(1e-3, 1e-3)))

formula.ridge <- IMPORT ~
  f(beta1, DOPROD, model = "iid", values = 1:3,
    hyper = param.beta) +
  f(beta2, STOCK, copy = "beta1", fixed = TRUE) +
  f(beta3, CONSUM, copy = "beta1", fixed = TRUE)

frencheconomy.ridge <- inla(formula.ridge, data = fe.scaled)
```

Las medias ridge para `DOPROD`, `STOCK` y `CONSUM` son 5.1608, 0.7205 y 6.9279. En la regresión bayesiana estándar son 2.9951, 0.7197 y 9.1424, con desviaciones cercanas a 10.88 para los dos predictores colineales, frente a 5.25 con ridge. Como ambos se correlacionan fuertemente con `IMPORT`, el reparto ridge —aumento de `DOPROD` y reducción de `CONSUM`— resulta más plausible y preciso.

La comparación frecuentista usa:

```{r}
library(MASS)
ridge2 <- lm.ridge(
  IMPORT ~ DOPROD + STOCK + CONSUM,
  data = fe.scaled, lambda = seq(0, 1, length = 100)
)
ridge2.final <- lm.ridge(
  IMPORT ~ DOPROD + STOCK + CONSUM,
  data = fe.scaled, lambda = ridge2$kHKB
)
ridge2.final
```

El criterio de Hoerl--Kennard--Baldwin produce 4.9560, 0.7176 y 7.1669, muy próximo a INLA.

## Regresión con errores autorregresivos

En el modelo estándar $\boldsymbol\varepsilon\sim N(\mathbf0,\sigma^2\mathbf I)$. En muchas aplicaciones las varianzas no son constantes o los errores están correlacionados. La generalización es

$$
\boldsymbol\varepsilon\sim N(\mathbf0,\boldsymbol\Sigma),
$$

con $\boldsymbol\Sigma$ simétrica definida positiva. Si fuera conocida, mínimos cuadrados generalizados minimizaría

$$
(\mathbf y-\mathbf X\boldsymbol\beta)^T
\boldsymbol\Sigma^{-1}
(\mathbf y-\mathbf X\boldsymbol\beta),
$$

y daría

$$
\widehat{\boldsymbol\beta}
=(\mathbf X^T\boldsymbol\Sigma^{-1}\mathbf X)^{-1}
\mathbf X^T\boldsymbol\Sigma^{-1}\mathbf y.
$$

Pero $\boldsymbol\Sigma$ posee $n(n+1)/2$ elementos distintos y debe estructurarse con pocos parámetros.

En series temporales, observaciones adyacentes tienden a parecerse. Ignorar la autocorrelación suele subestimar $\sigma^2$ y los errores estándar, invalidando la inferencia. Consideremos

$$
y_t=\beta_0+\beta_1x_{t1}+\cdots+\beta_px_{tp}+\varepsilon_t,
$$

con errores estacionarios y $\operatorname{Cor}(\varepsilon_t,\varepsilon_{t-s})=\rho_s$. El AR(1) más común es

$$
\varepsilon_t=\rho\varepsilon_{t-1}+\eta_t,
\qquad \eta_t\stackrel{\mathrm{iid}}\sim N(0,\sigma_\eta^2).
$$

Entonces $\sigma^2=\sigma_\eta^2/(1-\rho^2)$ y $\rho_s=\rho^s$, que decae exponencialmente. AR(2) añade $\rho_2\varepsilon_{t-2}$; también existen procesos MA y ARMA [@shumway2011].

La función de autocorrelación muestral de residuos es $\widehat\rho(s)=\widehat\gamma(s)/\widehat\gamma(0)$. La autocorrelación parcial en retardo $s$ es la correlación directa una vez retirada la dependencia lineal de retardos intermedios. Un AR($s$) tiene ACF decreciente exponencialmente y PACF con $s$ picos no nulos. Estas gráficas ayudan a identificar la estructura. El estadístico Durbin--Watson es una prueba frecuentista tradicional; desde una perspectiva bayesiana se ha sugerido usarlo, junto con las gráficas, como comprobación rápida.

### Ejemplo: desempleo en Nueva Zelanda

Los datos `nzunemploy` contienen tasas trimestrales de desempleo juvenil (15--19 años) y adulto entre marzo de 1986 y junio de 2011. En junio de 2008 se abolió el salario mínimo diferencial juvenil. Queremos estudiar la relación antes y después de la reforma.

```{r}
data(nzunemploy, package = "brinla")
nzunemploy$time <- seq_len(nrow(nzunemploy))
nzunemploy$centeredadult <- with(nzunemploy, adult - mean(adult))
```

Las dos series fluctúan de modo considerable pero gradual y siguen patrones semejantes. Centrar la tasa adulta facilita interpretar coeficientes. Un primer ajuste independiente es:

```{r}
formula1 <- youth ~ centeredadult * policy
nzunemploy.inla1 <- inla(formula1, data = nzunemploy)
round(nzunemploy.inla1$summary.fixed, 4)
```

Las medias son 16.2823 para el intercepto, 1.5333 para la tasa adulta centrada, 9.4417 para la política igualitaria y 2.8533 para su interacción; todos los intervalos son positivos. Sin embargo, los residuos bayesianos muestran autocorrelación:

```{r}
nzunemploy.res1 <- bri.lmresid.plot(nzunemploy.inla1, type = "o")
acf(nzunemploy.res1$resid, main = "")
acf(nzunemploy.res1$resid, type = "partial", main = "")
```

La ACF decae exponencialmente y la PACF muestra un pico alto en el primer retardo, sugiriendo AR(1). Lo incorporamos como campo latente y fijamos casi en infinito la precisión residual independiente, pues la incertidumbre ya está representada por el AR(1):

```{r}
formula2 <- youth ~ centeredadult * policy + f(time, model = "ar1")
nzunemploy.inla2 <- inla(
  formula2, data = nzunemploy,
  control.family = list(
    hyper = list(prec = list(initial = 15, fixed = TRUE))
  )
)
round(nzunemploy.inla2$summary.fixed, 4)
round(nzunemploy.inla2$summary.hyperpar, 4)
```

Los coeficientes apenas cambian: 16.3466, 1.5196, 8.9611 y 2.5083. Sus desviaciones, en cambio, aumentan notablemente, confirmando que ignorar autocorrelación subestimaba la incertidumbre. La correlación AR(1) tiene media 0.4953 e intervalo $(0.3094,0.6932)$, evidencia de autocorrelación moderada.

Como comprobación frecuentista:

```{r}
library(nlme)
nzunemploy.gls <- gls(
  youth ~ centeredadult * policy,
  correlation = corAR1(form = ~ 1),
  data = nzunemploy
)
summary(nzunemploy.gls)
```

GLS estima $\rho=0.5012$ y coeficientes 16.3286, 1.5222, 9.0826 y 2.5450, muy próximos a INLA.

