# Modelos aditivos y aditivos generalizados

Los suavizadores del capítulo 7 pueden extenderse a más dimensiones, pero la varianza de los estimadores no paramétricos crece con rapidez con el número de predictores: la llamada maldición de la dimensionalidad. Imponer estructura puede introducir sesgo, pero reducir drásticamente la varianza. La estructura más utilizada es la aditiva.

## Modelos aditivos

La regresión lineal

$$y_i=\beta_0+\sum_{j=1}^p\beta_jx_{ij}+\varepsilon_i$$

puede flexibilizarse mediante transformaciones, aunque la cantidad de términos crece, especialmente al incluir interacciones. En el otro extremo, estimar una sola función $f(x_{i1},\ldots,x_{ip})$ es impráctico para $p>2$. El compromiso aditivo es

$$
y_i=\beta_0+\sum_{j=1}^pf_j(x_{ij})+\varepsilon_i. \tag{9.1}
$$

Cada $f_j$ puede ser paramétrica o una función suave desconocida. El modelo sigue siendo interpretable porque sus efectos marginales se pueden representar; las variables categóricas entran como en regresión ordinaria. Si hay interacciones fuertes, deben añadirse términos $f_{jk}(x_j,x_k)$ o curvas distintas por nivel de un factor.

Frecuentemente se ajustan estos modelos mediante *backfitting* o bases spline con verosimilitud penalizada. En la versión bayesiana, $\varepsilon_i\sim N(0,\sigma^2)$ y cada $f_j$ recibe un prior suave $p(f_j\mid\tau_j)$. El MCMC con *backfitting* puede mezclar lentamente porque la actualización de cada función depende de las demás. Con priors gaussianos de precisión dispersa, el modelo es gaussiano latente e INLA ofrece una alternativa eficiente.

### Datos simulados

El ejemplo de Gu y Wahba genera 400 observaciones, cuatro predictores en $[0,1]$ y ruido normal de desviación estándar 2:

```{r}
library(INLA)
library(brinla)
library(mgcv)
set.seed(2)
dat <- gamSim(1, n = 400, dist = "normal", scale = 2)

n.group <- 50
dat.inla <- list(
  y = dat$y,
  x0 = inla.group(dat$x0, n = n.group, method = "quantile"),
  x1 = inla.group(dat$x1, n = n.group, method = "quantile"),
  x2 = inla.group(dat$x2, n = n.group, method = "quantile"),
  x3 = inla.group(dat$x3, n = n.group, method = "quantile")
)

formula <- y ~
  f(x0, model = "rw2", scale.model = TRUE) +
  f(x1, model = "rw2", scale.model = TRUE) +
  f(x2, model = "rw2", scale.model = TRUE) +
  f(x3, model = "rw2", scale.model = TRUE)
result <- inla(formula, data = dat.inla)
```

Se agrupan valores demasiado próximos y se escalan los cuatro priors RW2. La restricción predeterminada de suma cero identifica las funciones frente al intercepto; por ello, al comparar con la verdad, también deben centrarse las funciones verdaderas. Los cuatro ajustes recuperan bien sus formas. La desviación posterior del ruido queda cerca de 2.

### Guía de alquileres de Múnich

Los análisis separados del capítulo 7 se combinan ahora con indicadores de calidad y número de habitaciones. El modelo incluye un efecto espacial Besag para el distrito, RW2 para año y superficie y coeficientes lineales para las variables categóricas. Se omite el intercepto porque los indicadores de habitaciones actúan como niveles de referencia.

```{r}
data(Munich, package = "brinla")
g <- system.file("demodata/munich.graph", package = "INLA")

formula <- rent ~
  f(location, model = "besag", graph = g, scale.model = TRUE) +
  f(year, model = "rw2", values = 1918:2001, scale.model = TRUE) +
  f(floor.size, model = "rw2", values = 17:185, scale.model = TRUE) +
  Gute.Wohnlage + Beste.Wohnlage + Keine.Wwv + Keine.Zh +
  Kein.Badkach + Besond.Bad + Gehobene.Kueche +
  zim1 + zim2 + zim3 + zim4 + zim5 + zim6 - 1

result <- inla(formula, data = Munich,
               control.predictor = list(compute = TRUE))
```

Todos los coeficientes categóricos tienen intervalos creíbles al 95 % que excluyen cero. El efecto de la superficie disminuye hasta unos 50 m² y después se estabiliza; el año muestra una forma en U entre 1920 y 1960 y luego aumenta. Los alquileres son mayores en las regiones centrales, mientras que la incertidumbre espacial es mayor en la periferia.

El gráfico de residuos frente al ajuste no presenta un patrón sistemático, aunque el modelo sobreestima ligeramente alquileres bajos y subestima los altos. La asimetría a la derecha de la respuesta hace imperfecta la suposición normal, pero el ajuste global es razonable.

## Modelos aditivos generalizados

Si $Y_i$ pertenece a la familia exponencial, con $E(Y_i)=\mu_i$, un GAM adopta la forma

$$
g(\mu_i)=\eta_i=\beta_0+\sum_{j=1}^pf_j(x_{ij}). \tag{9.3}
$$

Así se combinan GLM y modelos aditivos. En INLA basta incorporar la aproximación de Laplace para la verosimilitud no gaussiana.

### Respuesta binaria: cifosis

Los datos corresponden a 83 pacientes pediátricos sometidos a cirugía vertebral. La respuesta indica presencia de cifosis; los predictores son edad en meses, vértebra inicial y número de niveles intervenidos. Primero se permite que los tres efectos sean no paramétricos:

$$
\operatorname{logit}(p_i)=\beta_0+f_1(\mathrm{Age}_i)+
f_2(\mathrm{StartVert}_i)+f_3(\mathrm{NumVert}_i). \tag{9.4}
$$

```{r}
data(kyphosis, package = "brinla")
formula1 <- Kyphosis ~ 1 +
  f(Age, model = "rw2") +
  f(StartVert, model = "rw2") +
  f(NumVert, model = "rw2")
result1 <- inla(
  formula1, family = "binomial", data = kyphosis,
  control.predictor = list(compute = TRUE),
  control.compute = list(waic = TRUE)
)
```

El riesgo aumenta con la edad hasta aproximadamente 120 meses y luego disminuye; las bandas se ensanchan mucho después de 200 meses por falta de observaciones. `StartVert` y `NumVert` muestran patrones esencialmente lineales. El GAM sugiere por tanto el modelo más simple

$$
\eta_i=\beta_0+\beta_1\mathrm{StartVert}_i+
\beta_2\mathrm{NumVert}_i+
\beta_3\mathrm{Age}_i+
\beta_4\mathrm{Age}_i^2. \tag{9.5}
$$

```{r}
kyphosis$AgeSq <- kyphosis$Age^2
formula2 <- Kyphosis ~ StartVert + NumVert + Age + AgeSq
result2 <- inla(
  formula2, family = "binomial", data = kyphosis,
  control.predictor = list(compute = TRUE),
  control.compute = list(waic = TRUE)
)
```

Al controlar la edad, una vértebra inicial mayor reduce el riesgo y más vértebras intervenidas lo aumentan. Ambos términos de edad son distintos de cero. Los WAIC son aproximadamente 65.92 para el GAM y 65.47 para el cuadrático: la sencillez del modelo paramétrico compensa su pequeña pérdida de flexibilidad, pero fue el GAM el que reveló su forma.

### Respuesta de conteo: huevos de caballa

El levantamiento de 1992 contiene 634 muestras de huevos, sus coordenadas, área de red, salinidad, temperatura a 20 m y distancia al contorno submarino de 200 m. Se modela

$$
Y_i\sim\operatorname{Poisson}(\lambda_i),
$$

$$
\log\lambda_i=\log(\mathrm{net.area}_i)+
\beta_1\mathrm{salinity}_i+\beta_2\mathrm{c.dist}_i+
f_1(\mathrm{temp.20m}_i)+f_2(\mathrm{lon}_i,\mathrm{lat}_i). \tag{9.6}
$$

$f_1$ usa RW2 y $f_2$ un prior de placa delgada sobre una triangulación:

```{r}
data(mack, package = "gamair")
loc.obs <- cbind(mack$lon, mack$lat)
mesh <- inla.mesh.2d(loc.obs, cutoff = 0.05, max.edge = c(0.5, 1))
tps <- bri.tps.prior(mesh)
node <- mesh$idx$loc

formula <- egg.count ~ -1 + salinity + c.dist +
  f(temp.20m, model = "rw2") +
  f(node, model = tps, diagonal = 1e-6)
result <- inla(formula, family = "poisson", data = mack,
               offset = log(net.area))
```

La salinidad tiene efecto positivo; el intervalo de `c.dist` contiene cero. La temperatura produce un patrón complejo: ascenso lento hasta unos 14.5 °C, descenso acusado hasta 16 °C, nuevo ascenso y caída final.

Para predecir sobre la cuadrícula `mackp`, se unen sus covariables y ubicaciones a las observadas, se añaden respuestas `NA`, se reconstruyen malla y prior y se indica el enlace para los casos ausentes:

```{r}
link <- rep(NA, length(y.pre))
link[is.na(y.pre)] <- 1
result.pred <- inla(
  formula, family = "poisson", data = mack.pre, offset = log(E.pre),
  control.predictor = list(link = link, compute = TRUE),
  control.compute = list(config = TRUE)
)
```

La abundancia predicha es alta en el borde occidental y baja en el sudeste; la semejanza con el mapa espacial indica que la localización domina a las otras covariables. Para localizar celdas con al menos 10 huevos y probabilidad conjunta 0.95 se usa el umbral en escala logarítmica:

```{r}
res.exc <- excursions.brinla(
  result.pred, name = "Predictor", ind = idx.pre,
  u = log(10), type = ">", alpha = 0.05, method = "NIQC"
)
```

## Modelos aditivos generalizados mixtos

Un GAMM añade a un GAM efectos aleatorios que representan agrupamiento o jerarquías:

$$
g(\mu_i)=\beta_0+\sum_jf_j(x_{ij})+\sum_k g_k(u_{ik}). \tag{9.7}
$$

Con priors gaussianos en todos los componentes, sigue siendo un modelo gaussiano latente.

### Huevos de lenguado en el canal de Bristol

Se midió la densidad de huevos en cuatro etapas de desarrollo, en estaciones visitadas durante cinco campañas. Las coordenadas son `lo` y `la`, `t` es el tiempo de la campaña, `a.0` y `a.1` delimitan la edad del huevo. Se usa la amplitud de la clase como *offset* y su edad media como predictor:

```{r}
data(sole, package = "gamair")
solr <- sole
solr$off <- log(solr$a.1 - solr$a.0)
solr$a <- (solr$a.1 + solr$a.0) / 2
solr$t <- (solr$t - mean(solr$t)) / sqrt(var(solr$t))
solr$la <- solr$la - mean(solr$la)
solr$lo <- solr$lo - mean(solr$lo)
solr$station <- as.numeric(factor(with(solr, paste(la, lo, t))))
solr$eggs <- solr$eggs * 1000
solr$off <- solr$off + log(1000)
```

Más del 76 % de las respuestas son cero. Se usa una binomial negativa inflada en cero, con términos lineales de edad, interacciones espacio-tiempo polinómicas, RW2 para el tiempo, placa delgada espacial y efecto iid de estación:

```{r}
loc <- cbind(solr$lo, solr$la)
mesh <- inla.mesh.2d(loc, max.edge = c(0.1, 0.2))
tps <- bri.tps.prior(mesh, constr = TRUE)
node <- mesh$idx$loc

formula1 <- eggs ~ a + I(la * t) + I(la * t^2) +
  I(lo * t) + I(lo * t^2) +
  f(t, a, model = "rw2", scale.model = TRUE) +
  f(node, model = tps, diagonal = 1e-6) +
  f(station, model = "iid")

result <- inla(
  formula1, family = "zeroinflatednbinomial0",
  offset = off, data = solr,
  control.predictor = list(compute = TRUE),
  control.compute = list(dic = TRUE, waic = TRUE, cpo = TRUE)
)
```

Se comparan este GAMM, el mismo modelo sin estación y una versión Poisson inflada en cero. DIC y WAIC favorecen claramente la binomial negativa con efecto de estación, confirmando tanto agrupamiento como sobredispersión. La edad media tiene efecto negativo; latitud-tiempo interactúan positivamente y longitud-tiempo negativamente. El efecto temporal es cóncavo y el mapa muestra densidades elevadas en el sudeste. La probabilidad estructural de cero estimada, 0.761, coincide casi exactamente con la proporción observada.

Para diagnóstico se examina el CPO $p(y_i\mid\mathbf y_{-i})$. Los indicadores `result$cpo$failure` detectan aproximaciones dudosas; en el ejemplo hay 68 y se recalculan explícitamente:

```{r}
improved.result <- inla.cpo(result)
```

La observación con menor CPO contiene 17 048 unidades en la primera etapa, frente a 319, 319 y 159 en las otras etapas de la misma estación. Es un caso genuinamente inusual que merece investigación sustantiva.
