# Regresión con error en las variables

Los modelos de regresión ordinarios suponen que los predictores se observan sin error. Cuando no es así, las estimaciones pueden ser sesgadas e inconsistentes y las conclusiones, erróneas. Los modelos de error en las variables incorporan explícitamente la incertidumbre de medición de los predictores.

## Introducción

El problema aparece en numerosos campos: la ingesta habitual de grasas en epidemiología nutricional; las intensidades fluorescentes de microarreglos; la calibración entre laboratorios químicos; velocidades estelares con errores heteroscedásticos; y modelos de volatilidad estocástica en finanzas. Ignorar el error puede ocultar rasgos de los datos, reducir potencia y sesgar funciones y parámetros.

En el modelo de error clásico se observa una aproximación $W$ al predictor latente $X$:

$$W_i=X_i+U_i,$$

con $E(U_i)=0$ e independencia entre $X_i$ y $U_i$, por lo que $E(W_i\mid X_i)=X_i$. En el error de Berkson, en cambio, el experimentador fija un objetivo $W_i$ y el valor realmente alcanzado es

$$X_i=W_i+U_i.$$

La dirección condicionante es esencial.

Considérese el modelo lineal clásico

$$
Y_i=\beta_0+\beta_1X_i+\varepsilon_i,qquad
W_i=X_i+U_i. \tag{10.1}
$$

Al sustituir $X_i=W_i-U_i$, el error compuesto es $\eta_i=\varepsilon_i-\beta_1U_i$ y está correlacionado con $W_i$. Si $\sigma_X^2$ y $\sigma_U^2$ son las varianzas, el límite del estimador ingenuo es

$$
\operatorname{plim}\widehat\beta_1=
\beta_1\frac{\sigma_X^2}{\sigma_X^2+\sigma_U^2}.
$$

Este sesgo de atenuación acerca la pendiente a cero. En regresión múltiple, un solo predictor contaminado puede sesgar todos los coeficientes.

## Modelos con error clásico

Un GLMM general con un predictor latente adopta la forma

$$
\mu_i=h(\eta_i),\qquad
\eta_i=\beta_0+\beta_xX_i+\mathbf x_i^\mathsf T\boldsymbol\alpha+
\mathbf z_i^\mathsf T\boldsymbol\gamma,qquad
W_i=X_i+U_i. \tag{10.2}
$$

$h$ es la inversa del enlace, $\mathbf x_i$ contiene predictores sin error y $\boldsymbol\gamma$ efectos aleatorios. Sin el último término se obtiene un GLM con error de medición.

### Modelo lineal sencillo con heterocedasticidad

Se completa el modelo con una distribución de exposición para el predictor:

$$
\begin{aligned}
Y_i&=\beta_0+\beta_1X_i+\varepsilon_i,
&\varepsilon_i&\sim N(0,\sigma_\varepsilon^2),\\
W_i&=X_i+U_i,
&U_i&\sim N(0,d_i\sigma_U^2),\\
X_i&=\lambda+\xi_i,
&\xi_i&\sim N(0,\sigma_X^2).
\end{aligned} \tag{10.3}
$$

Los pesos conocidos $d_i$ permiten errores heteroscedásticos. En INLA se utiliza `model = "mec"`, cuyos hiperparámetros representan $\beta_1$, la precisión del error, la media de $X$ y su precisión.

Se simulan 100 datos con $\beta_0=1$, $\beta_1=5$ y las tres precisiones iguales a uno:

```{r}
library(INLA)
library(brinla)
set.seed(5)
n <- 100
x <- rnorm(n)
d <- runif(n, 0.5, 1.5)
w <- x + rnorm(n, sd = 1 / sqrt(d))
y <- 1 + 5 * x + rnorm(n)
sim.data <- data.frame(y, w, d)

naive <- inla(y ~ w, data = sim.data, family = "gaussian")
```

El modelo ingenuo estima una pendiente cercana a 2.28, cuyo intervalo creíble ni siquiera contiene el valor verdadero 5. Para corregirla se especifican priors e iniciales razonables —puede aprovecharse el ajuste ingenuo—:

```{r}
prior.beta <- c(0, 0.0001)
prior.prec.u <- c(10, 10)
prior.prec.x <- c(10, 10)
prior.prec.y <- c(10, 10)
init.prec.u <- 1
init.prec.x <- 1 / (var(w) - 1)
init.prec.y <- naive$summary.hyperpar$mean

formula <- y ~ f(
  w, model = "mec", scale = d, values = w,
  hyper = list(
    beta = list(prior = "gaussian", param = prior.beta,
                fixed = FALSE),
    prec.u = list(prior = "loggamma", param = prior.prec.u,
                  initial = log(init.prec.u), fixed = FALSE),
    mean.x = list(prior = "gaussian", initial = 0, fixed = TRUE),
    prec.x = list(prior = "loggamma", param = prior.prec.x,
                  initial = log(init.prec.x), fixed = FALSE)
  )
)

corrected <- inla(
  formula, data = sim.data, family = "gaussian",
  control.family = list(hyper = list(
    prec = list(param = prior.prec.y,
                initial = log(init.prec.y), fixed = FALSE)
  )),
  control.fixed = list(mean.intercept = prior.beta[1],
                       prec.intercept = prior.beta[2])
)
```

`fixed` determina si se estima el hiperparámetro o se conserva su valor inicial. El ajuste corregido estima $\beta_1\approx5.15$, con intervalo aproximado $(4.26,6.12)$, y recupera bien el intercepto y las precisiones.

### Modelo de exposición con mediciones replicadas

Si existen réplicas $W_{ik}$ del mismo $X_i$,

$$W_{ik}\mid X_i\sim N(X_i,\sigma_U^2),$$

y el modelo de exposición puede depender de covariables sin error:

$$X_i\mid\mathbf x_i\sim N(\lambda_0+\mathbf x_i^\mathsf T\boldsymbol\lambda,sigma_X^2).$$

La representación jerárquica conjunta es

$$
\begin{aligned}
E(Y_i)&=h(\beta_0+\beta_xX_i+\mathbf x_i^\mathsf T\boldsymbol\alpha+
\mathbf z_i^\mathsf T\boldsymbol\gamma),\\
W_{ik}&=X_i+U_{ik},\\
0&=-X_i+\lambda_0+\mathbf x_i^\mathsf T\boldsymbol\lambda+\xi_i.
\end{aligned} \tag{10.4}
$$

#### Estudio de Framingham

Hay 1 615 hombres de 31 a 65 años y 128 casos de cardiopatía coronaria durante ocho años. Se usan edad, tabaquismo y presión sistólica transformada. Dos promedios de exámenes sucesivos son réplicas del nivel habitual latente:

```{r}
data(framingham, package = "brinla")
fram <- subset(framingham, select = c(AGE, SMOKE, FIRSTCHD))
fram$W1 <- log((framingham$SBP21 + framingham$SBP22) / 2 - 50)
fram$W2 <- log((framingham$SBP31 + framingham$SBP32) / 2 - 50)
fram$W <- (fram$W1 + fram$W2) / 2
```

Edad y tabaquismo intervienen tanto en la regresión logística de la enfermedad como en el modelo de exposición. Se aumenta la respuesta a una matriz de tres columnas: Bernoulli para enfermedad, gaussiana para la pseudoobservación cero del modelo de exposición y gaussiana para las dos réplicas. La función `copy` garantiza que el mismo $X_i$ se use en todos los componentes.

```{r}
n <- nrow(fram)
Y <- matrix(NA, 4 * n, 3)
Y[1:n, 1] <- fram$FIRSTCHD
Y[n + 1:n, 2] <- 0
Y[2 * n + 1:n, 3] <- fram$W1
Y[3 * n + 1:n, 3] <- fram$W2

beta.x <- c(1:n, rep(NA, 3 * n))
idx.x <- c(rep(NA, n), rep(1:n, 3))
weight.x <- c(rep(1, n), rep(-1, n), rep(1, 2 * n))
```

La fórmula esencial contiene dos efectos especiales:

```{r}
fram.formula <- Y ~
  f(beta.x, copy = "idx.x",
    hyper = list(beta = list(param = prior.beta, fixed = FALSE))) +
  f(idx.x, weight.x, model = "iid", values = 1:n,
    hyper = list(prec = list(initial = -15, fixed = TRUE))) +
  beta.0 - 1 + beta.smoke + beta.age +
  lambda.0 + lambda.smoke + lambda.age
```

La precisión casi nula fijada en el efecto iid evita duplicar la incertidumbre, pues ésta ya está descrita por el modelo de exposición. En la llamada a `inla()` se usa `family = c("binomial", "gaussian", "gaussian")` y una lista `control.family` en el mismo orden. `inla.hyperpar()` mejora la integración de los hiperparámetros, entre ellos el coeficiente del predictor contaminado.

El coeficiente corregido de presión sistólica transformada es aproximadamente 1.96, con intervalo $(1.02,2.90)$; manteniendo lo demás fijo, una unidad multiplica las *odds* de enfermedad por $\exp(1.96)\approx7.08$. El modelo ingenuo produce 1.77, otra manifestación de la atenuación. Los efectos de edad y tabaquismo cambian muy poco.

## Modelos con error de Berkson

El GLMM correspondiente es

$$
\mu_i=h(\eta_i),\qquad
\eta_i=\beta_0+\beta_xX_i+\mathbf x_i^\mathsf T\boldsymbol\alpha+
\mathbf z_i^\mathsf T\boldsymbol\gamma,qquad
X_i=W_i+U_i. \tag{10.5}
$$

Aquí $X_i\mid W_i\sim N(W_i,d_i\sigma_U^2)$; al condicionar en el objetivo observado ya no corresponde un modelo de exposición. La forma jerárquica es

$$
E(Y_i)=h(\eta_i),\qquad -W_i=-X_i+U_i. \tag{10.6}
$$

INLA la implementa mediante `model = "meb"`.

### Bronquitis y exposición al polvo

Se estudió bronquitis crónica en una planta de ingeniería de Múnich. La exposición verdadera al polvo no podía medirse exactamente; `dust` resume varias muestras, y también se registraron tabaquismo y duración. Se analizan 488 trabajadores por encima del umbral 1.28: alrededor de 30 % presenta bronquitis y 74 % fuma. La concentración media es 1.93, prácticamente independiente de tabaquismo y duración.

El análisis requiere un prior razonablemente informativo para la varianza del error. Siguiendo el estudio original se toma una varianza inicial de 1.3:

```{r}
data(bronch, package = "brinla")
bronch1 <- subset(bronch, dust >= 1.28)
prior.beta <- c(0, 0.01)
prec.u <- 1 / 1.3
prior.prec.u <- c(1 / 1.3, 0.01)

bronch.formula <- cbr ~ smoking + expo +
  f(dust, model = "meb", hyper = list(
    beta = list(param = prior.beta, fixed = FALSE),
    prec.u = list(param = prior.prec.u,
                  initial = log(prec.u), fixed = FALSE)
  ))

bronch.meb <- inla(
  bronch.formula, data = bronch1, family = "binomial",
  control.fixed = list(
    mean.intercept = prior.beta[1], prec.intercept = prior.beta[2],
    mean = prior.beta[1], prec = prior.beta[2]
  )
)
bronch.meb <- inla.hyperpar(bronch.meb)
```

En el modelo ingenuo, el intervalo del efecto del polvo incluye cero. Tras corregir el error de Berkson, su media posterior es alrededor de 1.04 y el intervalo $(0.40,1.93)$: el efecto es positivo con probabilidad alta. También son positivos tabaquismo y duración.

Los métodos bayesianos ofrecen gran flexibilidad para errores de medición, pero su implementación MCMC específica puede ser lenta y difícil de diagnosticar. Los componentes `mec`, `meb`, las respuestas múltiples y `copy` hacen accesibles con INLA modelos que de otro modo exigirían algoritmos especializados.
